【裁判字號】    99,簡上,4
【裁判日期】    990716
【裁判案由】    損害賠償
【裁判全文】
臺灣臺北地方法院民事判決               99年度簡上字第4號
上  訴  人  北大房屋仲介有限公司
法定代理人  甲○○
訴訟代理人  丁○○
            丙○○
被上訴人    乙○○
訴訟代理人  戊○○
上列當事人間請求損害賠償事件，上訴人對於民國98年11月3日
本院新店簡易庭98年度店簡字第1527號第一審判決提起上訴，本
院於民國99年7月1日言詞辯論終結，判決如下：
    主  文
上訴駁回。
第二審訴訟費用由上訴人負擔。
    事實及理由
一、上訴人經合法通知，未於最後言詞辯論期日到場，核無民事
    訴訟法第386條各款所列情形，爰依被上訴人之聲請，由其
    一造辯論而為判決。
二、上訴人起訴主張：上訴人公司張姓業務於民國98年7月21日
    在網路上發現被上訴人刊登房屋出售廣告，標的為台北縣新
    店市○○路92巷6號12F，售價為新台幣（下同）328萬元，
    張姓業務遂積極與被上訴人聯絡並告知有1買家條件相符，
    並於98年7月23日專程南下台中與被上訴人簽定不動產專任
    委託銷售契約書，委託期間為98年7月23日至同月24日為期2
    天，因買方具誠意，是僅以2天來保障買賣及仲介方，上訴
    人公司與被上訴人協議委託銷售價格為333萬元，內含仲介
    服務報酬4％，而於98年7月24日買家同意上開銷售條件並支
    付訂金10萬元，經上訴人公司從中協調，買賣雙方定於98年
    7月26日下午1時，在上訴人公司簽定不動產買賣契約書，同
    時張姓業務也通知被上訴人須準備簽約所需一切文件。隔（
    25）日中午，買方提出以3萬元購買被上訴人傢俱，經上訴
    人公司居中協調，被上訴人欣然同意，並再次確認於98年7
    月26日下午1時在上訴人公司簽定不動產買賣契約書。詎被
    上訴人於25日下午3時致電上訴人公司告知其委託標的已售
    出，原本約定無法履行，上訴人公司基於尊重契約精神及保
    障買賣雙方權利，經存證信函催告，仍不見被上訴人出面履
    約，依雙方簽定之專任委託銷售契約書第11條第1項第3款約
    定，視為上訴人公司已完成仲介義務，上訴人公司並依該約
    定請求被上訴人支付上訴人公司委託銷售總價百分之6之服
    務報酬即199,800元。
三、被上訴人之抗辯：
  (一)被上訴人於98年7月25日之前完全未被告知有收訂金10萬元
    之情事，被上訴人僅於98年7月24日收到上訴人簡訊，內容
    約謂：請被上訴人於98年7月26日攜帶土地所有權狀、建物
    所有權狀及印鑑證明等語，簡訊中完全未提及有代收訂金10
    萬元，上訴人既能於98年7月24日以簡訊通知被上訴人攜帶
    產權過戶文件至上訴人公司辦理簽約事宜，為何對於已收訂
    金10萬，且簽立定金收據之情事卻隻字未提？而至被上訴人
    於98年7月25日致電上訴人，告知已有買方願意以被上訴人
    條件買受時，上訴人始於電話中將收受訂金10萬元之事告知
    被上訴人，依當時情況，被上訴人與上訴人所簽署之委託銷
    售契約已逾拘束期。
  (二)上訴人於原審庭訊時，法官曾就審閱期一事庭訊上訴人，上
    訴人回答：因時間匆促，未給予充分的時間詳閱，故兩造簽
    立委託銷售契約時，已嚴重違反消費者保護法第11條之1第1
    項之規定，且依消費者保護法第11條第2項之規定，定型化
    契約條款有疑義時，應為有利於消費者之解釋。上訴人在前
    審既稱：因時間匆促，未予被上訴人充分時間詳閱，在被上
    訴人無充分時間詳閱契約書內容之前提下，被上訴人是否確
    實同意辦理買賣價金履約保證？甚有疑義，且上訴人亦自行
    在委託銷售契約上，勾選委託人已詳閱並充分了解本契約內
    容，無需3日以上審閱期，被上訴人非如上訴人係專業之不
    動產經紀業者，於契約內容不了解之情況下，如何了解何謂
    買賣價金履約保證？又如何真正同意辦理買賣價金保證？故
    上訴人之請求並無理由。
四、本件原審對於上訴人之請求，判決上訴人敗訴，上訴人不服
    ，提起上訴，並聲明：(一)原判決廢棄。(二)被上訴人應給付上
    訴人199,800元，及自起訴狀繕本送達之翌日起至清償日止
    ，按週年利率百分之5計算之利息。被上訴人則聲明：上訴
    駁回。
五、上訴人主張：上訴人公司張姓業務於98年7月21日在網路上
    發現被上訴人刊登房屋出售廣告，標的為台北縣新店市○○
    路92巷6號12F，售價為328萬元，兩造於98年7月23日簽定不
    動產專任委託銷售契約書，委託期間為98年7月23日至同月
    24日為期2天，委託銷售價格為333萬元，內含仲介服務報酬
    4％等情，業據提出銷售網頁、專任委託銷售契約書為證（
    見原審卷第9、11至14頁），且為被上訴人所不爭執，堪信
    為真實。
六、本件應探究者為：(1)被上訴人於簽約時是否充分瞭解專任委
    託銷售契約書中定型化契約條款之內容？(2)如否，上訴人得
    否依專任委託銷售契約書第11條第1項第3款約定對被上訴人
    有所主張？茲析述如下：
  (一)按企業經營者與消費者訂立定型化契約前，應有30日以內之
    合理期間，供消費者審閱全部條款內容，消費者保護法第11
    條之1第1項定有明文。其立法目的，在維護消費者知的權利
    ，確保其於訂立定型化契約前，有充分了解定型化契約條款
    之機會。系爭契約第1頁首段「聲明」欄雖記載「委託人簽
    定本契約書前，已確實將本契約書攜回審閱3日以上，並已
    充分了解本契約書及其附件所有內容無誤」等語，吳玉卿等
    2人並於下方簽名蓋章，但實際上其2人係於當日簽約，事先
    並未攜回契約書審閱等情，既為原審確定之事實，則原審認
    不得以吳玉卿等2人於該聲明欄簽名即認符合上開消費者保
    護法規定，上訴人仍應舉證證明其2人於簽約前確已充分了
    解定型化契約條款，自不違背法令（最高法院98年台上字第
    1678號判決意旨參照）。
  (二)經查：兩造簽訂之專任委託銷售契約書（見原審卷第11至14
    頁），除第17條外，其餘（第1條至第16條）均屬上訴人為
    與不特定多數消費者訂立同類契約之用，所提出預先擬定之
    契約條款，該契約自屬定型化契約甚明。又專任委託銷售契
    約書「契約審閱權」一欄中，固有「委託人已詳閱並充分瞭
    解本契約內容，無須3日以上之審閱期，本約簽定後，確認
    即生契約效力無誤」之勾選，其下並有被上訴人之簽名（見
    原審卷第11頁），然專任委託銷售契約書係上訴人公司業務
    人員於98年7月23日南下台中當日與被上訴人所簽訂，被上
    訴人事先並未攜回契約書審閱等情，為兩造所不爭，何況契
    約審閱權欄中之勾選並非被上訴人所為，而係上訴人公司業
    務人員所為，此經上訴人當庭陳述明確（見二審卷第58頁背
    面），則被上訴人於簽約時是否確已詳閱並充分瞭解專任委
    託銷售契約書中定型化契約條款之內容，尚有可疑，揆諸上
    開最高法院判決意旨，尚不得以被上訴人於契約審閱權欄簽
    名即認符合消費者保護法第11條之1第1項規定，上訴人仍應
    舉證證明被上訴人於簽約前確已充分了解定型化契約條款。
  (三)上訴人就此陳稱：「簽約當時我們會解釋1遍，對屋主來講
    最在意的就是價格問題，第2條簽的底價是333萬元，這是含
    我們的仲介服務費，第5條第1項有規定，但是解釋完之後屋
    主還是有疑慮，他怕服務費怎麼算他不清楚，所以在第17條
    其他約定事項，屋主特別請我們載明屋主實拿320萬元整，
    右邊有他的簽名，我們簽委託書重點不是要拿罰則來告屋主
    ，屋主在意的是實拿能拿多少錢，又特別載明了第17條表示
    他對相關條款有認知，所以才會請我們特別把這條載明清楚
    」（見二審卷第58頁背面），被上訴人則表示其只針對320
    萬元知道，但是其他定型化契約條款並不清楚（見二審卷第
    59頁正面），由上開陳述可知，兩造於簽約時特別重視者乃
    房屋委託出售之價格、上訴人服務費之價格、被上訴人可實
    拿之價格等節，此由兩造於該契約第17條特別以手寫方式約
    定「屋主實拿佰貳拾萬元正」（見原審卷第14頁），益證
    此理，惟該契約第6條委託人之義務、第8條定金之收取及其
    效力、第11條違約之處罰等約定，被上訴人於簽約時是否已
    充分瞭解，顯有疑義，而上訴人復未能舉證證明被上訴人就
    上開定型化契約條款已充分瞭解，故被上訴人所辯：其只針
    對320萬元知道，但是其他定型化契約條款並不清楚等語，
    堪予採信。
  (四)次按違反消費者保護法第11條之1第1項規定者，其條款不構
    成契約之內容。但消費者得主張該條款仍構成契約之內容，
    消費者保護法第11條之1第2項規定明確。兩造於簽訂專任委
    託銷售契約書時，不能認定被上訴人已充分瞭解該契約第11
    條約定內容，業如前述，而被上訴人復未主張該條款仍構成
    契約之內容，依上規定，專任委託銷售契約書第11條約定並
    不構成兩造所簽訂契約之內容，該約定既不構成契約之內容
    ，被上訴人即不受該約定之約束，上訴人自無從依該約定內
    容對被上訴人有所主張，至為明確。
七、從而，上訴人依專任委託銷售契約書第11條第1項第3款約定
    ，請求被上訴人應給付上訴人199,800元，及自起訴狀繕本
    送達之翌日起至清償日止，按週年利率百分之5計算之利息
    ，洵屬無據，原審為上訴人敗訴之判決，其理由雖有不同，
    惟結論並無二致，仍應予以維持。上訴論旨，猶執前詞，指
    摘原判決不當，求予廢棄改判，為無理由，應予駁回。
八、本件事證已臻明確，兩造其餘攻防方法及所提證據，業經審
    酌，核與本件判決結果無影響，爰不逐一論述，併此敘明。
九、據上論結，本件上訴為無理由，依民事訴訟法第436條之1第
    3項、第385條第1項前段、第449條第1項、第78條，判決如
    主文。
中    華    民    國    99    年     7    月    16    日
                  民事第四庭審判長法  官  周祖民
                                  法  官  鄧德倩
                                  法  官  張文毓
以上正本證明與原本無異。
本判決不得上訴。
中    華    民    國    99    年    7     月    16    日
                                  書記官  賴敏慧

司法院資訊處製作；財團法人民間司法改革基金會備份。
